【裁判字號】    91,上易,804
【裁判日期】    920617
【裁判案由】    給付借款
【裁判全文】
臺灣高等法院民事判決                            九十一年度上易字第八０四號
    上  訴  人  甲○○
    訴訟代理人  王玉珊律師
    被  上訴人  乙○○
    訴訟代理人  何榮源律師
右當事人間，因請求給付借款事件，上訴人對於中華民國九十一年七月三十一日臺灣
臺北地方法院八十九年度訴字第四八八八號第一審判決，提起上訴，本院判決如左：
    主      文
原判決關於命上訴人給付自民國八十九年十一月十九日起至八十九年十二月十八日止
之利息部分廢棄。
右開廢棄部分，被上訴人在第一審之訴駁回。
其餘上訴駁回。
第二審訴訟費用由上訴人負擔。
    事實及理由
一、被上訴人起訴主張：上訴人與被上訴人同為大慶證券股份有限公司中和分公司之
    證券交易投資人，上訴人為因應短期資金之周轉，經訴外人江英英之傳達，於八
    十九年九月二十九日至同年十月十八日間，先後向被上訴人借款新臺幣 (以下同
     )二百七十八萬七千元，各次借款明細詳如附表一所示，上訴人亦先後於八十九
    年九月三十日至同年十月二十日間，返還一百五十三萬元，還款明細詳如附表二
    所示。尚欠借款一百二十五萬七千元。經被上訴人多次催討，均未獲置理。為此
    ，基於消費借貸返還借款請求權之法律關係，求為命上訴人給付一百二十五萬七
    千元本息之判決。並聲明：(一)上訴駁回。(二)第二審訴訟費用由上訴人負擔。
二、上訴人則以：被上訴人與上訴人間素不相識，不可能有金錢上往來，即無可能與
    被上訴人合意而向被上訴人借款，被上訴人主張之事實不實在等語，資為抗辯。
    並聲明：(一)原判決廢棄。(二)被上訴人在第一審之訴及假執行之聲請均駁回。
    (三)第一、二審訴訟費用由被上訴人負擔。
三、被上訴人主張附表一編號一、四、五、六等所列金額，係由被上訴人之誠泰銀行
    連城路分行000000000000號帳戶之存款，轉帳至上訴人之同分行0
    00000000000號帳戶內；附表一編號二、三所列金額，係由被上訴人
    之同銀行帳戶存款，轉帳至上訴人之債權人王源賜所經營嘉增工程估價有限公司
    在台北銀行板橋分行0000000000000號帳戶、及其小姨子林秋馨在
    合作金庫北寧支庫0000000000000號帳戶，清償上訴人對於王源賜
    之債務；附表一編號八所列金額係由被上訴人以現金存入上訴人上開帳戶內；附
    表一編號七所列金額係由證人江英英以現金轉交等事實，為上訴人所不爭執，且
    有被上訴人之上開帳戶存摺影本、櫃員機交易單影本、誠泰銀行全行通儲存入憑
    條 (存根聯)影本 (原審卷第一○頁至第十四頁)為憑，並經證人王源賜到場結證
    ：「．．．我是嘉增工程公司之負責人，林秋馨是我小姨子，至於錢為何會匯入
    這兩個戶頭我不知道，有可能是被告要還我錢。．．．」等語 (原審卷第六○頁
    ) 、證人江英英結證：「．．．二十萬元是原告先轉帳給被告，後來被告說錢不
    夠，一萬五千元是後來我幫被告領出二十萬元以後一併交付。．．．」等語屬實
    。被上訴人主張之上開事實，應堪信為真實。
四、按：契約固須當事人互相表示意思一致始能成立，但所謂互相表示一致，並不限
    於當事人直接為之，其由第三人為媒介而將各方互為之意思表示從中傳達因而獲
    致意思表示之一致者，仍不得謂契約並未成立，最高法院六十八年度台上字第一
    五○四號著有判例可資參照。經查：
(一)上訴人對於與被上訴人同係向證人江英英下單買賣股票之事實，並不爭執，且據
    證人江英英結證：「我現在是大慶證券公司擔任營業員，原告、被告都是我的客
    戶，兩造之前就認識了．．．被告常作當沖所以有時候戶頭會不足，原、被告在
    八十九年三、四月時達成協議，如果被告的錢不夠時跟我講我再轉達給原告，原
    告就會把錢匯進去．．．之前被告都有借有還，後來股市行情不好就沒有還錢了
    。」等語 (原審卷第四七頁) ，核與被上訴人於原審到場結證：「．．．我認識
    被告是當初在大慶看盤時認識的，我稱他林先生他叫我蔡小姐。去年 (八十九年
    ) 三、四月時被告股票交割發生問題，因為被告作短線所以短時間金錢的週轉我
    認為無所謂也沒有收利息，被告營業員也是江英英。」等語 (原審卷第一○八頁
    ) 尚無不符，且經被上訴人於原審當場指認在場之上訴人無訛 (原審卷第一○八
    頁) 。由上開事證，被上訴人主張上訴人係於大慶證券公司結識被上訴人，而由
    證人江英英傳達，向被上訴人借款為其短期資金之週轉，非無可採。上訴人抗辯
    不認識被上訴人，顯與事實不符，且益徵上訴人係以不認識被上訴人之事實，為
    其推卸借款之責任，委無可取。
(二)上訴人以其在誠泰銀行帳戶之存摺、印鑑章均由證人江英英保管中，被上訴人帳
    戶存款轉帳至上訴人之上開帳戶，非上訴人所收受，而係證人江英英擅自使用上
    訴人之帳戶，操作股票挪用資金，尚難認與上訴人成立金錢借貸契約等語，資為
    抗辯；查上訴人抗辯其存摺、印鑑章均為證人江英英所保管之事實，已為證人江
    英英於原審到場結證否認，且被上訴人八十九年九月二十九日於台北縣中和市轉
    帳之六十萬元 (即附表一編號一之金額) ，上訴人旋即於同日在臺北市○○路同
    銀行莊敬分行以存摺、印鑑章提取現款之事實，為上訴人所不爭執，且有取款條
    影本 (本院卷第一一四頁)在卷為憑。證人王源賜於原法院雖到場結證：「．．
    ．就我所知被告搬到基隆路時印章、存摺都放在江英英處．．．」，但同時又結
    證稱：「．．．有時候有託我拿給江英英。．．．」，由此證言，上訴人之存摺
    、印鑑章，顯非長期在證人江英英保管中，上訴人於保管其自己之存摺，對於其
    存款之異動，應知之甚稔；矧上訴人已於本件借款八十九年九月二十九日之前八
    十九年八月中旬接獲大慶證券公司之交易明細表，對於其交易情形發生異常，應
    知所警覺，豈有任令證人江英英長期使用其存摺、印鑑章之理？而上開大慶證券
    公司之交易明細表，經由郵局於八十九年八月十日以掛號函件郵寄，由上訴人以
    印鑑章收受之事實，為上訴人所不爭執，又有函件執據、聲明單 (原審卷第一八
    六至一八九頁)在卷為憑。上訴人為上開之抗辯，亦不足取。
(三)再者，上訴人對於被上訴人主張被上訴人依上訴人之指示，於八十九年十月二日
    分別將存款轉帳至其所指示之帳戶內 (即附表一編號二、三所列)，及證人王源
    賜於原審到場結證：「．．．我是嘉增工程公司之負責人，林秋馨是我小姨子，
    至於錢為何會匯入這兩個戶頭我不知道，有可能是被告要還我錢。．．．」，及
    證人江英英結證「．．．．二十萬元是原告先轉帳給被告 (附表一編號六) ，後
    來被告說錢不夠，一萬五千元 (附表一編號七) 是後來我幫被告領出二十萬元以
    後一併交付。．．．」等事實，亦未爭執，由此，被上訴人匯款清償上訴人對於
    證人王源賜債務、及江英英交付現款之事實，亦足資證明上訴人有向被上訴人借
    款之事實。
(四)綜合上開事證，上訴人為因應短期資金之周轉，經訴外人江英英之傳達，於八十
    九年九月二十九日至同年十月十八日間，先後向被上訴人借款二百七十八萬七千
    元 (詳如附表一) 之事實，已臻明確，被上訴人之主張非無可採；依前揭最高法
    院判例意旨，不得謂借貸契約不成立，上訴人自應負返還借款之義務。
五、上訴人原審未曾為抵銷之抗辯，於九十一年八月十九日提起本件上訴後，歷經本
    院九十一年九月二十五日之準備程序期日、及其所提出之書狀，均無主張抵銷之
    抗辯，迄至同年十月二十三日之準備程序期日，始以「．．．如果鈞院仍認為是
    借貸關係的話，我們也主張抵銷，．．．」為抗辯，而其主張抵銷之抗辯無非以
    被上訴人之帳戶中亦有千餘萬元之金額，無法律上之原因，由上訴人之帳戶轉入
    等情為其論證基礎；惟查上訴人所提出其帳戶與被上訴人帳戶間金額異動情形之
    附表 (本院卷第五○頁) 所列，早在本件被上訴人主張上訴人借款期日前之八十
    九年七月十九日起，迄至被上訴人主張上訴人自八十九年九月二十九日起陸續借
    款之期間，達二個月之久，其間八十九年八月中旬上訴人尚曾收受大慶證券公司
    所寄送交易明細表，上訴人對於其存款異動有異常情形，竟不知警覺，仍任令證
    人江英英擅自使用其存摺、印鑑章，實在令人匪夷所思，已如前述，上訴人於本
    院始為主張抵銷之抗辯，顯係臨訟杜撰之詞，委無可採。
六、綜上所述，上訴人係經由證人江英英之傳達，而與被上訴人達成消費借貸意思表
    示之合致，被上訴人已交付如附表一所示之金額，嗣經上訴人清償如附表二所示
    之部分金額，上訴人自應就未清償部分一百二十五萬七千元，負清償之義務。被
    上訴人依消費借貸返還借款請求權之法律關係，請求上訴人給付一百二十五萬七
    千元，於法尚非無據，應予准許。
七、按：借用人應於約定期限內，返還與借用物種類、品質、數量相同之物，未定返
    還期限者，借用人得隨時返還，貸與人亦得定一個月以上之相當期限，催告返還
    。給付有確定期限者，債務人自期限屆滿時起，負遲延責任。遲延之債務，以支
    付金錢為標的者，債權人得請求依法定利率計算之遲延利息。應付利息之債務，
    其利率未經約定，亦無法律可據者，週年利率為百分之五。民法第四百七十八條
    、民法第二百二十九條第一項、第二百三十三條第一項前段、民法第二百零三條
    分別定有明文。又：上訴人主張被上訴人就系爭借款並未證明定有返還期限，且
    亦未依民法第四百七十八條規定定一個月以上期限之催告，自不得請求返還云云
    。查被上訴人既已對上訴人起訴，且起訴狀繕本已於六十八年八月九日送達上訴
    人，自可認被上訴人已對上訴人為催告，且截至第二審更審言詞辯論之日止，為
    時亦逾一個月以上，縱本件借貸未定有返還期限，亦可認被上訴人之請求與民法
    第四百七十八條規定相符，上訴人之抗辯，自非可採。民法第四百七十八條規定
    ：消費借貸未定返還期限者，借用人得隨時返還，貸與人亦得定一個月以上之相
    當期限，催告返還。所謂貸與人亦得定一個月以上之相當期限，催告返還，非謂
    貸與人之催告必須定有期限，祇須貸與人有催告事實，而催告後已逾一個月以上
    相當期限者，即認借用人有返還借用物之義務。最高法院七十年度臺上字第二○
    一一號、七十三年度臺抗字第四一三號分別著有判例。本件被上訴人貸與上訴人
    之金錢，雖未約定返還期限，惟被上訴人已對上訴人起訴，而起訴狀繕本已於八
    十九年十一月十八日送達上訴人，迄至八十九年十二月十八日已逾一個月，依前
    揭最高法院判例意旨，自可認被上訴人已對上訴人為催告，上訴人即有返還借款
    之義務；且其返還期限已確定為八十九年十二月十九日，上訴人仍未返還，依前
    揭民法第二百二十九條第一項規定，上訴人即應負給付遲延責任，上訴人併請求
    自八十九年十二月十九日起至清償日止，按週年利率百分之五計算之利息，依前
    揭法條規定，於法有據，應予准許。上訴人請求自起訴狀繕本送達翌日起算之利
    息，於法不合，不予准許。
八、從而，原法院於上開範圍內為被上訴人勝訴判決，並依兩造陳明願供擔保，請求
    准免宣告假執行，酌定擔保金額分別准許之，經核尚無違誤；上訴意旨仍徒托陳
    詞，指摘原法院此部分之判決不當，求予廢棄，非有理由，應予駁回。原法院逾
    越上開範圍為被上訴人勝訴判決，容有未恰；上訴意旨指摘原法院此部分之判決
    不當，求予廢棄，非無理由，應由本院予以廢棄，更為判決如主文第二項所示。
九、本件事證已臻明確，兩造其他攻擊、防禦方法，及提出未援用之證據，經斟酌後
    認不影響判決基礎，無逐一論述必要，併此敘明。
據上論結，本件上訴為一部有理由、一部為無理由，爰判決如主文。
中      華      民      國    九十二    年      六      月      十七    日
                              民事第十二庭
                                  審判長法  官  林  丁  寶
                                        法  官  林  恩  山
                                        法  官  陳  博  享
右正本係照原本作成。
不得上訴。
中      華      民      國    九十二    年      六      月      十九    日
                                        書記官  鄭  靜  如


司法院資訊處製作；財團法人民間司法改革基金會備份。
